【裁判字號】    97,審易,348
【裁判日期】    970331
【裁判案由】    侵占
【裁判全文】
臺灣高雄地方法院刑事判決             97年度審易字第348號
公  訴  人  臺灣高雄地方法院檢察署檢察官
被      告  乙○○
                    （另案於台灣高雄監獄執行中）
上列被告因侵占案件，經檢察官提起公訴（96年度偵字第23458
號），嗣因被告於準備程序中就被訴事實為有罪陳述，經告知簡
式審判程序要旨並聽取當事人之意見後，本院裁定由受命法官獨
任進行簡式審判程序，並判決如下：
    主  文
乙○○意圖為自己不法之所有，而侵占自己持有他人之物，累犯
，處有期徒刑陸月，如易科罰金，以銀元佰元即新台幣玖佰元
折算壹日。
    事  實
一、乙○○前因偽造文書案件，經台灣台北地方法院83年度訴緝
    字第212 號判決處有期徒刑1 年6 月確定；又因侵占案件，
    經台灣士林地方法院83年度易緝字第80號判決處有期徒刑7
    月確定，前揭2 罪復經裁定應執行有期徒刑1 年10月，於民
    國84年9 月12日縮短刑期假釋出監（縮刑期滿日期為85年3
    月12日），因假釋期滿未經撤銷而視為執行完畢。詎其猶不
    知悛悔，於87年3 月13日9 時許，在台南市○區○○街30號
    前，因受甲○○（原名張甲○○）委託駕車前往銀行代存款
    以供支付票款之用，遂經甲○○交付而持有現金新台幣（以
    下同）55萬元及車牌號碼J5-4327 號自用小客車（以下稱前
    開小客車）。詎乙○○竟意圖為自己不法之所有，逕以變易
    持有為所有之意思，擅將前開小客車及款項均予侵占而挪為
    己用。嗣於87年3 月20日3 時30分許，乙○○駕駛前開小客
    車搭載郭正毅、黃乙峰（該2 人均由台灣台北地方法院檢察
    署檢察官為不起訴處分在案）行經台北市○○○路、錦州街
    之際，見有員警在場實施臨檢，遂將該車交由郭正毅駕駛而
    逕自逃逸，其後因員警乃查獲郭正毅所駕駛前開小客車業由
    甲○○報案遭竊，始循線查悉上情。
二、案經台北市政府警察局中山分局報請台灣臺北地方法院檢察
    署呈請台灣高等法院檢察署核轉台灣板橋地方法院檢察署偵
    辦後，復由臺灣板橋地方法院檢察署呈請臺灣高等法院檢察
    署核轉台灣台南地方法院檢察署偵辦，再由該署檢察官呈請
    台灣高等法院檢察署核轉由台灣高雄地方法院檢察署檢察官
    偵查起訴。
    理  由
一、本件被告乙○○所犯係修正前刑法第335 條第1 項侵占既遂
    罪，其法定刑為死刑、無期徒刑、最輕本刑為3 年以上有期
    徒刑以外之罪，於準備程序進行被告就被訴事實為有罪陳述
    ，由受命法官告知簡式審判程序要旨並聽取其與公訴人之意
    見，經被告同意適用簡式審判程序後，本院亦認無不得或不
    宜改依簡式審判程序進行之處，爰依刑事訴訟法第273 條之
    1 第1 項、第284 條之1 規定，本院合議庭裁定由受命法官
    獨任進行簡式審判程序，合先敘明。
二、前揭事實，各經證人甲○○、郭正毅及黃乙峰等人分別於警
    詢中證述綦詳，並有前開小客車車籍查詢資料及贓物認領保
    管單各1 件在卷可稽，復據被告於本院審理中坦認上情不諱
    ，足徵被告之自白核與事實相符，堪予採信。按刑法侵占罪
    之成立，係於持有他人之物之狀態中，表現其排除權利人對
    於物之行使而為自己或第三人不法所有意圖之取得行為，亦
    即行為人將主觀上易持有為所有之意圖，轉換為客觀的取得
    行為，即屬該當。準此，被告事前既已明知僅係受甲○○委
    託駕駛前開小客車前往銀行存入現金55萬元等情，詎其取得
    前開小客車及款項後，竟擅將該款項挪為己用且拒未歸還前
    開小客車，足見其主觀上顯有排除甲○○對於該等物品之所
    有權、而逕自侵占入己之意思。參諸前揭說明，被告所為業
    已該當刑法侵占罪之構成要件甚明。綜前所述，本件事證明
    確，被告前揭侵占犯行洵堪認定，應依法論科。
三、本案相關之法律比較適用：
    行為後法律有變更者，適用行為時之法律。但行為後之法律
    有利於行為人者，適用最有利於行為人之法律，刑法第2 條
    第1 項定有明文。查被告於前開行為後，刑法第41條初於90
    年1 月10日修正公布，嗣於94年2 月2 日再就刑法第33條及
    第41條予以修正，並依刑法施行法第10條之1 規定自95年7
    月1 日施行。另於95年6 月14日公布刑法施行法第1 條之1
    ，除變更刑法分則編所定罰金貨幣單位為新臺幣外，並分別
    提高罰金數額為3 倍或30倍。職是，本件自應就被告行為前
    、後相關法律有修正者，依前揭規定加以比較適用。茲說明
    如下：
  (一)修正前刑法第335 條第1 項普通侵占罪原規定法定刑為「5
    年以下有期徒刑，或科或併科1 千元以下罰金」，且依修正
    前刑法第33條第5 款規定罰金數額應為1 元以上；然依刑法
    施行法第1 條之1 規定，修正後該罪法定刑度應為「5 年以
    下有期徒刑，或科或併科新台幣3 萬元以下罰金」，而修正
    後刑法第33條第5 款提高罰金數額為新臺幣1 千元以上，並
    以百元計算之。是以該罪修正後關於有期徒刑、拘役等自由
    刑雖未加以變更，惟就罰金數額下限則予以提高，故修正後
    法律效果對行為人而言較屬不利，從而本件應依刑法第2 條
    第1 項前段，適用行為時、即修正前刑法第335 條第1 項規
    定採為論罪科刑之基礎。
  (二)又修正前刑法第47條原規定：「受有期徒刑之執行完畢，或
    受無期徒刑或有期徒刑一部之執行而赦免後，五年以內再犯
    有期徒刑以上之罪者，為累犯，加重本刑至二分之一」，嗣
    修正為：「受徒刑之執行完畢，或一部之執行而赦免後，五
    年以內故意再犯有期徒刑以上之罪者，為累犯，加重本刑至
    二分之一」，將累犯成立要件限於5 年內「故意」再犯有期
    徒刑以上之罪者，始有加重其刑規定之適用。經比較修正前
    、後關於累犯之規定，當以修正後規定較有利於被告，故應
    依刑法第2 條但書，適用裁判時、即修正後刑法第47條第1
    項前段規定，作為論斷被告是否構成累犯之依據。
  (三)按被告犯罪後法律有變更，而比較行為時及裁判時之法律時
    ，應就與罪刑有關之共犯、未遂犯、結合犯以及累犯加重、
    自首減輕、暨其他法定加減原因與加減例等一切情形，比較
    其全部之結果，而為整體之適用，不能割裂而分別適用新舊
    法有利之條文（最高法院95年度台上字第3735號判決意旨參
    照）。本件經依前述侵占罪法定刑及是否論以累犯等規定合
    併比較結果，爰認被告無論依刑法修正前後既均成立累犯而
    須加重其刑，對其即無明顯有利或不利之情形，然因前述侵
    占罪修正前、後法定刑輕重既有所差異，遂應以修正前刑法
    相關規定較有利於被告，故應依修正前刑法作為本件被告論
    罪科刑之依據。
  (四)此外，行為後法律有變更者，應將行為時之法律與中間法及
    裁判時之法律比較適用最有利於行為人之法律，最高法院29
    年上字第964 號著有判例。本件被告行為後，刑法第41條初
    於90年1 月10日修正為「犯最重本刑為5 年以下有期徒刑以
    下之刑之罪，而受6 月以下有期徒刑或拘役之宣告，因身體
    、教育、職業、家庭之關係或其他正當事由，執行顯有困難
    者，得以1 元以上3 元以下折算一日，易科罰金。但確因不
    執行所宣告之刑，難收矯正之效或難以維持法秩序者，不在
    此限。」，將得易科罰金之罪從「犯最重本刑為3 年以下有
    期徒刑以下之刑之罪」，修正為「犯最重本刑為5 年以下有
    期徒刑以下之刑之罪」，且易科罰金折算標準依修正前罰金
    罰鍰提高標準條例第2 條前段（現已刪除）規定，本係就其
    原定數額提高為100 倍折算1 日，而係以銀元3 百元折算1
    日，經折算後應以新台幣9 百元折算為1 日。嗣自95年7 月
    1 日修正後刑法第41條第1 項前段則改以：「犯最重本刑為
    5 年以下有期徒刑以下之刑之罪，而受6 個月以下有期徒刑
    或拘役之宣告者，得以新臺幣1 千元、2 千元或3 千元折算
    一日，易科罰金。」，乃就易科罰金折算標準予以提高。從
    而比較前述修正前、後有關易科罰金之規定，當以90年1 月
    10日修正後、95年7 月1 日修正前之規定較有利於被告，故
    依刑法第2 條第1 項應適用95年7 月1 日修正前刑法第41條
    第1 項前段規定以定本件易科罰金折算標準。
四、核被告乙○○所為，係犯修正前刑法第335 條第1 項普通侵
    占既遂罪。又被告前因偽造文書、侵占等案件，經法院先後
    判處有期徒刑1 年6 月及7 月確定，復經裁定應執行有期徒
    刑1 年10月，於84年9 月12日縮短刑期假釋出監（縮刑期滿
    日期為85年3 月12日），因假釋期滿未經撤銷而視為執行完
    畢一節，有台灣高等法院被告前案紀錄表附卷足憑，是其前
    受有期徒刑執行完畢後、5 年內再犯有期徒刑以上之本罪，
    應依修正前刑法第47條規定論以累犯並加重其刑。爰審酌被
    告犯罪之動機、目的及手段，及其利用告訴人之信任，非法
    侵占其財物且數額非微，惟念其罪後尚知坦承全部犯行、態
    度良好，且前開小客車業由告訴人具領在案等一切情狀，量
    處如主文所示之刑，並依95年7 月1 日修正前刑法第41條第
    1 項前段規定諭知易科罰金折算標準，以資懲儆。另按，中
    華民國96年罪犯減刑條例施行前，經通緝而未於96年12月31
    日以前自動歸案接受偵查、審判或執行者，不得依本條例減
    刑，該條例第5 條定有明文。查本件被告因涉有前揭犯行、
    前經台灣台南地方法院檢察署於95年7 月31日以竊盜案由合
    併他案發布通緝，直至被告於96年7 月25日進入台灣高雄第
    二監獄執行另案徒刑後，始由該署於同年月27日撤銷前揭通
    緝，是被告雖在96年7 月16日即上述中華民國96年罪犯減刑
    條例施行前業已實施本件犯行，然其既非於該條例第5 條法
    定期間內自動歸案接受偵查，揆諸上開說明，自不得依該規
    定予以減刑，附此敘明。
據上論斷，應依刑事訴訟法第273 條之1 第1 項、第299 條第1
項前段，刑法第2 條第1 項前段，修正前刑法第335 條第1 項、
第47條、第41條第1 項前段，罰金罰鍰提高標準條例第1 條前段
，修正前罰金罰鍰提高標準條例第2 條，判決如主文。
中    華    民    國    97    年    3     月    31    日
                  刑事第七庭  法  官 陳明呈
以上正本證明與原本無異。
如不服本判決應於收受本判決後10日內向本院提出上訴書狀，並
應敘述具體理由，如未敘述上訴理由者，應於上訴期間屆滿後20
日內補提理由書狀於本院（均須按他造當事人之人數附繕本）「
切勿逕送上級法院」。
中    華    民    國    97    年    3     月    31    日
                              書記官 林明忠
附錄本判決論罪科刑之法條
中華民國刑法第335條（普通侵占罪）
意圖為自己或第三人不法之所有，而侵占自己持有他人之物者，
處5 年以下有期徒刑、拘役或科或併科1 千元以下罰金。
前項之未遂犯罰之。


司法院資訊處製作；財團法人民間司法改革基金會備份。
